【裁判字號】    90,上易,1943
【裁判日期】    901114
【裁判案由】    竊佔等
【裁判全文】
臺灣高等法院刑事判決                            九十年度上易字第一九四三號
    上  訴  人
    即  被  告  乙○○
右上訴人因竊佔等案件，不服臺灣臺北地方法院八十九年度易緝字第一二九號，中華
民國九十年四月十二日第一審判決（起訴案號：臺灣臺北地方法院檢察署八十六年度
偵字第二五七三○號、八十七年度偵字第三六九三號）提起上訴，本院判決如左：
    主  文
上訴駁回。
    事  實
一、乙○○曾於民國（下同）八十五年間，因竊佔案件，經臺灣板橋地方法院判處罰
    金三千元，並已執行完畢，猶不知悔改。明知坐落臺北市○○區○○段二小段三
    一五號土地，雖經其於八十五年十月九日經由法院拍賣程序取得所有權，惟坐落
    該基地上之門牌號碼臺北市○○街○段五九號未經保存登記之建物（面積三十六
    平方公尺，如附圖所示），係甲○○前於八十六年七月十二日，向原使用權人余
    王秀美所購得，且已於翌（十三）日完成點交，其對該不動產並無所有權或使用
    權，竟意圖為自己不法之利益，於八十六年七月十六日間徒手毀損該屋之門鎖，
    足生損害於甲○○；再擅將其所有之衣架、西裝等物搬進屋內，並更換門鎖，以
    此方法長期占用該建物並排除他人使用，而竊佔該屋供己使用，經甲○○多次催
    討，均拒不返還。嗣乙○○為使上開竊佔行為合法化，明知其與前承租該建物營
    業之王銘寶間，就該建物並無買賣關係，竟於同年七月二十九日，以欲收取地租
    為由，要求為免麻煩且不欲續租而與之無犯意聯絡之王銘寶（另經臺灣臺北地方
    法院檢察署檢察官以八十六年度偵字第二五七三○號為不起訴處分），前往臺北
    市稅捐稽徵處萬華分處，以買賣關係為名，由乙○○辦理房屋稅籍之變更，使承
    辦之公務員將乙○○為新所有權人之不實事項，登載於職務上掌管之公文書，足
    以生損害於稅捐稽徵機關課稅之正確性及建物使用權人甲○○。
二、案經被害人甲○○訴由臺灣臺北地方法院檢察署檢察官偵查起訴。乙○○經原審
    通緝始到案。
    理  由
一、訊據被告乙○○對於有毀損臺北市○○街○段五九號建物之門鎖，並搬進衣物占
    用該建物，及於右開時、地辦理稅籍變更等事實固坦承屬實，惟矢口否認有何竊
    佔、毀損、偽造文書之犯行，辯稱：我不清楚告訴人有無跟余王秀美買房屋使用
    權，余王秀美都沒有說這事，她說這是她婆婆的房屋，與她無關，我認為這房屋
    的權利人是余陳壁月（余王秀美之婆婆），使用人是陳國世，陳國世同意給我使
    用，我交二百萬元給他，但我沒有收據，我是經王銘寶同意，自己弄壞鎖，搬進
    去，稅籍變更登記也是陳國世叫王銘寶配合我去辦理，為繳稅之用，告訴人與余
    王秀美間買賣契約係虛偽云云。經查：
  (一)被告於八十六年七月十六日，毀損臺北市○○街○段五九號建物之門鎖，並將其
    所有之衣架、西裝等物搬進屋內而占有使用等情，除據被告自承在卷外，並經告
    訴人於檢察官偵查及原審訊問中指訴綦詳，有筆錄在卷足憑，且有告訴人所提相
    片多幀附卷可參，此部分事實，堪以認定。
  (二)被告於八十五年十月九日經依法院拍賣程序取得坐落臺北市○○區○○段二小段
    三一五號土地，惟未同時取得坐落該土地上之門牌號碼臺北市○○街○段五九號
    之建物乙節，為被告所是認，並經原審調閱原審民事執行處八十四年度執字第一
    二五○七號拍賣抵押物全卷核閱屬實。而系爭未經保存登記之建物，係由已故案
    外人余陳璧月出資所建並出租與陳國世，後於七十年間贈與其媳余王秀美，陳國
    世則於八十五年三月十日至八十六年七月七日間將系爭建物之部分轉租與王銘寶
    、廖淑英經營服飾店，嗣余王秀美於八十六年七月十二日將之出賣與告訴人，並
    於翌（十三）日點交完畢各節，迭經告訴人於檢察官偵查、原審、本院訊問中陳
    述甚明，核與證人王銘寶、廖淑英於檢察官偵查（見八十七年度偵字第三六九三
    號卷第三七頁以下）、證人陳國世於原審訊問（見原審八十九年七月十九日訊問
    筆錄）及原審法院民事庭八十八年度訴字第三四○九號返還不當得利一案言詞辯
    論期日（見該卷第六八頁）、證人余王秀美於檢察官偵查中（見八十六年度偵字
    第一六七一五號卷第七二頁）及余王秀美之夫余恭權於本院民事庭八十九年度上
    易字第六七號返還不當得利案件準備程序（見該卷第四四、六三、七八頁）中分
    別陳述情節相符，有各該筆錄在卷可查，復有告訴人與余王秀美間之買賣契約書
    、陳國世書立之點交切結書、陳國世與廖淑英間之租賃契約書等附卷足稽，堪信
    告訴人此部分指訴非虛。被告空言所辯告訴人與余王秀美間為虛偽買賣契約云云
    ，不足採取。
  (三)按違章建築之讓與，雖因不能為移轉登記而不能為不動產所有權之讓與，但受讓
    人與讓與人間，如無相反之約定，應認為讓與人已將該違章建築之事實上處分權
    讓與受讓人，最高法院六十九年度台上字第六九六號判決要旨參照。本件系爭建
    物，雖係違章建築，然既經原所有權人余陳壁月贈與余王秀美，再經余王秀美出
    賣與告訴人甲○○，並已交付，難謂告訴人未取得事實上處分權。故告訴人就系
    爭建物連同其上門鎖，有占有、管理、使用、支配、排除干涉之權，應堪認定。
  (四)坐落臺北市○○區○○段二小段三一四之一、三一五號土地拍賣時，拍賣公告上
    已載明拍賣不動產之標的為上開土地及「拍賣之土地上有未辦保存登記之建物門
    牌為臺北市○○街○段五十九號及漢口街二段三十四巷十六號，拍定後不點交」
    ，有前揭民事執行卷可考；而被告於原審訊問中自承經營房地產業七、八年，具
    基本法律常識等語（見原審卷第三十九頁反面），則其對並未同時取得系爭建物
    之所有權，無占有、使用之權能，應知之甚稔。又王銘寶、廖淑英承租系爭建物
    僅迄八十六年七月七日，陳國世亦已於同年月十三日將該建物騰空點交告訴人，
    已如前述，渠等自無同意被告占有使用系爭建物之權，此由證人陳國世於原審證
    稱：伊係將房屋還給告訴人，伊無權利亦未曾同意被告占用該屋等語（見原審卷
    第七十六頁）益明；衡情被告亦無不知之理，其辯稱經渠等同意，有權占用云云
    ，殊無足採。至被告於原審辯稱：伊係以新臺幣（下同）二、三百萬元向陳國世
    購買該建物，有經其同意使用云云，被告於本院改稱：伊交二百萬元給陳國世，
    經其同意使用，但沒有收據云云，不惟前後所稱之價金已有不同，且經證人陳國
    世堅詞否認，觀之被告從事多年房地產買賣，竟對此二、三百萬元之房地產交易
    ，並取得收據或證明文件，所辯已悖常情；而證人陳國世於原審結證稱：「八十
    六年六月被告向我說他標到房子（原審按應係土地之誤），要我搬房子，我七月
    十二日還房東，有向被告說房子是向余王秀美租的」等語（見原審卷第七十五頁
    ），足見被告對系爭建物非陳國世所有或所得處分知之甚明，其豈有甘冒風險向
    之購買之理，況茍被告確係自陳國世處取得系爭建物權利，又何須以破壞門鎖之
    方式進入該屋，足徵被告所辯不足採信。再參以被告於原審及本院中亦供承伊認
    為房子是余陳壁月的等語（見原審卷第一七七頁及本院九十年九月十日訊問筆錄
    ），其縱不知告訴人對系爭建物擁有權利，然對該建物係他人所有乙節，實難諉
    為不知。
  (五)被告與王銘寶間就系爭建物並無買賣關係，竟於八十六年七月二十九日，以欲收
    取地租為由，向王銘寶出示土地所有權狀，要求為免麻煩且不欲續租而與之無犯
    意聯絡之王銘寶，前往臺北市稅捐稽徵處萬華分處，以買賣關係為名，由乙○○
    辦理房屋稅籍之變更，使承辦之公務員將乙○○為新所有權人之不實事項，登載
    於職務上掌管之公文書各節，業據被告於原審及證人王銘寶於檢察官偵查中供明
    （見臺灣臺北地方法院檢察署八十六年度偵字第一六七一五號卷第九十五頁反面
    、八十七年度偵字第三六九三號卷第二十四頁、第二十五頁），並有臺北市稅捐
    稽徵處萬華分處函附之系爭建物房屋稅籍設立資料影本（見臺灣臺北地方法院檢
    察署八十六年度偵字第一六七一五號卷第八十九頁至第九十二頁）附卷可稽。且
    被告執此房屋稅籍登記而以系爭未辦保存登記建物之所有權人自居，除足生損害
    於稅捐稽徵機關對房屋稅課稅之正確性外，亦有使告訴人之合法權能受質疑之虞
    ，自足生損害於告訴人，被告辯稱未生任何損害云云，無足憑取。
  (六)被告明知系爭建物非其所有或所得支配使用，竟仍以破壞門鎖方式強行遷入占用
    ，並旋為房屋稅籍之變更，其有為自己不法利益之意圖，至為灼然。此外，被告
    竊佔之系爭建物，面積共三十六平方公尺乙節，經原審勘驗屬實，有勘驗筆錄在
    卷可查，並有臺北市建成地政事務所土地複丈成果圖附卷足憑。
  (七)按刑法上之財產犯罪，其被害人範圍，不以所有人為限，即對於事實上及法律上
    對於該物處於有支配力之人，均不失為犯罪之直接被害人（最高法院五十三年度
    台上字第一九四八號、本院七十八年度上易字第六三五號判決要旨參照）。又，
    毀損罪係以滅失或減少財產之價值為其侵害內容，所保護者乃財物之用益價值及
    交換價值，即在保護財物之用益權及處分權，故凡對於財物享有用益、處分之權
    責，均得為毀損罪之直接被害人。本案告訴人就系爭建物及其上門鎖，有事實上
    之處分權，業如前述，揆之上開說明，自得為竊佔罪及毀損罪之直接被害人，其
    提起本件告訴，應屬適法，被告辯稱本案毀損罪告訴不合法云云，要無可採，併
    予敘明。
  (八)綜上所述，被告所辯不足採信，犯行堪以認定，應予依法論科。
二、核被告所為，係犯刑法第三百二十條第二項竊佔罪、第二百十四條使公務員登載
    不實罪、第三百五十四條毀損罪。又本案並無事證認被告有行使該使公務員登載
    不實文書之犯行，公訴人起訴書犯罪事實欄亦未載明該部分事實，其於證據併所
    犯法條欄所引第二百十六條，應係贅引。被告所犯上開三罪間，有方法結果之牽
    連關係，應依牽連犯規定，從一重之竊佔罪處斷。
三、原審因以適用刑法第二條第一項前段、第三百二十條第二項、第二百十四條、第
    三百五十四條、第五十五條、第四十一條第一項、罰金罰鍰提高標準條例第一條
    前段、第二條之規定，審酌被告有事實欄所載之前科，有臺灣高等法院被告全國
    前案紀錄表、臺灣高等法院檢察署刑案紀錄簡覆表在卷可按，猶不知悛悔，且犯
    後否認犯行，顯無悔意，及其犯罪動機、目的、手段、所生危害等一切情狀，量
    處如主文有期徒刑六月，並敘明被告行為後，刑法第四十一條業於九十年一月十
    日修正公布，於同月十二日生效施行，修正後該條第一項規定「犯最重本刑為五
    年以下有期徒刑之罪，而受六月以下有期徒刑或拘役之宣告，因身體、教育、職
    業或家庭之關係或其他正當事由，執行顯有困難者，得以一元以上三元以下折算
    一日，易科罰金。但確因不執行所宣告之刑，難收矯正之效或難以維持法秩序者
    ，不在此限」之規定，較諸修正前舊法規定犯最重本刑為三年以下有期徒刑之罪
    ，而受六月以下有期徒刑或拘役之宣告，始得易科罰金，對被告較為有利。依刑
    法第二條第一項前段之規定，即應適用裁判時即新修正之規定，爰併諭知如易科
    罰金，以三百元折算一日。本院經核原審認事用法，並無不合，量刑亦稱允當。
    被告上訴意旨，仍執前詞，否認犯罪，指摘原判決不當，為無理由，應予駁回。
據上論斷，應依刑事訴訟法第三百六十八條，判決如主文。
本案經檢察官李金定到庭執行職務。
中      華      民      國    九十      年     十一     月     十四     日
                              臺灣高等法院刑事第二十二庭
                                  審判長法  官  許  正  順
                                        法  官  邱  同  印
                                        法  官  胡  方  新
右正本證明與原本無異。
不得上訴。
                                        書記官  秦  慧  榮
中    華    民    國     九十     年       十一     月       十五       日
附錄    本判決論罪科刑法條：
刑法第三百二十條
意圖為自己或第三人不法之所有，而竊取他人之動產者，為竊盜罪，處五年以下有期
徒刑、拘役或五百元以下罰金。
意圖為自己或第三人不法利益，而竊佔他人之不動產者，依前項之規定處斷。
前二項之未遂犯罰之。
刑法第二百十四條
明知為不實之事項，而使公務員登載於職務上所掌之公文書，足以生損害於公眾或他
人者，處三年以下有期徒刑、拘役或五百元以下罰金。
刑法第三百五十四條
毀棄、損壞前二條以外之他人之物或致令不堪用，足以生損害於公眾或他人者，處二
年以下有期徒刑、拘役或五百元以下罰金。


司法院資訊處製作；財團法人民間司法改革基金會備份。
